【裁判字號】    99,上,374
【裁判日期】    990810
【裁判案由】    清償借款
【裁判全文】
臺灣高等法院民事判決                   99年度上字第374號
上  訴  人  頂立鷹架有限公司
法定代理人  乙○○
訴訟代理人  黃仕翰律師
被 上訴 人  甲○○
上列當事人間請求清償借款事件，上訴人對於中華民國99年2 月
9 日臺灣板橋地方法院98年度訴字第2223號第一審判決，提起上
訴，本院於99年7 月27日言詞辯論終結，判決如下：
    主      文
原判決廢棄。
被上訴人在第一審之訴及假執行之聲請均駁回。
第一、二審訴訟費用由被上訴人負擔。
    事實及理由
一、被上訴人起訴主張：上訴人為籌備公司，於民國（下同）94
    年間向伊借款新台幣（下同）200 萬元，伊依上訴人指示，
    於同年9 月22日匯款予上訴人公司籌備處當時之法定代理人
    鄭詔元收受，惟迄今仍未還款，爰依據消費借貸之法律關係
    ，請求上訴人返還200 萬元借款及法定遲延利息。
二、上訴人則以：伊未向被上訴人借貸200 萬元；被上訴人匯款
    之200 萬元係清償伊代被上訴人配偶許明坤所支付之和解款
    等語，資為抗辯。
三、原審對於被上訴人之請求，判決：(一)上訴人應給付被上訴人
    200 萬元，及自98年10月16日起至清償日止，按年息百分之
    5 計算之利息。(二)被上訴人以667,000 元供擔保後，得假執
    行。但上訴人如於以200 萬元為被上訴人預供擔保，得免為
    假執行。上訴人不服，提起上訴，聲明：(一)原判決廢棄。(二)
    上廢棄部分，被上訴人在第一審之訴及其假執行之聲請均駁
    回。(三)如受不利之判決，上訴人願供擔保請准免為假執行。
    被上訴人則聲明：上訴駁回。
四、被上訴人主張上訴人向其借款200 萬元，惟經上訴人否認，
    則本件之爭點厥為：上訴人與被上訴人間有無借貸200 萬元
    之合意？以及被上訴人有否交付200 萬元借貸款予上訴人？
    茲分述之：
  (一)按稱消費借貸者，謂當事人一方移轉金錢或其他代替物之所
    有權於他方，而約定他方以種類、品質、數量相同之物返還
    之契約，民法第474 條第1 項定有明文。是當事人主張有金
    錢借貸關係存在，須就其發生所須具備之特別要件即「金錢
    之交付」及「借貸意思表示互相一致」負舉證之責任。
  (二)被上訴人主張：伊於94年9 月22日匯款200 萬元至上訴人公
    司籌備處負責人鄭詔元在台北富邦銀行內湖分行存款帳戶，
    業據提出郵政跨行匯款申請書為證（見原審卷第3 頁），上
    訴人對此亦不爭執，固堪信為真實。惟上訴人否認該200 萬
    元匯款係借款，徵諸首揭說明，上訴人就該200 萬元匯款係
    基於兩造間借貸意思表示互相一致之事實，應負舉證責任。
    經查：
    1.上訴人提出由被上訴人擔任公司會計時所製作上訴人公司
      94年度9 月起至12月之分類帳，除「資本主往來」項下，
      記載「94年9 月30日許明坤存入款200 萬元」外，別無「
      被上訴人貸予上訴人公司200 萬元」應付帳款之記載，有
      該分類帳可憑（見原審卷第54頁），被上訴人對該分類帳
      之真正亦不爭執，應可信為真實。
    2.被上訴人亦供承：「當時我是擔任上訴人公司的會計…我
      就用自己的名義匯款，但是在分類帳裡面我是記載資本主
      往來，是因為當時鄭雄仁告訴我，有可能邀請我與楊建耀
      當股東，投資這間公司，我才會記載資本主往來記載許明
      坤的原因，因為他是我先生」（見原審卷40頁反面）、「
      （問：你是公司當時會計，當時公司借貸款有何紀錄？）
      我有用手寫的分類帳記載『資本主往來』沒有寫借貸，鄭
      雄仁有跟我們商量要合夥…」（見本院卷第15頁）、「（
      問：公司分列帳記載「資本主往來」許明坤200 萬元是不
      是妳記載的？）是。（問：為什麼不記載妳自己的名字？
      ）因為許明坤是我先生，我就記載他的名字，係因為老闆
      比較認識許明坤、楊建耀他們，且我擔任會計可能不會擔
      任很久，所以就用我先生的名字。（問：這一絛分列帳記
      載的意思是有借貸關係嗎？）算公司的資本，我認為是投
      資關係。（問：個記載與借貸有沒有關係？）以科目而言
      是沒有關係…」等語（見本院卷第35頁反面）。
    3.據上，被上訴人將系爭匯款列載於上訴人公司帳冊「資本
      主往來」項下，其往來人為許明坤之公司資本，而非公司
      應付「借款」項下貸與人為「被上訴人」之負債，是依被
      上訴人於94年所製作上訴人公司分類帳之科目而論，系爭
      200萬元匯款顯非「上訴人」向「被上訴人」「借款200萬
      元」所交付之款項。
  (三)被上訴人主張：上訴人為籌備公司，於94年間向伊借款200
    萬元云云；證人許明坤、楊建耀亦證稱上訴人向被上訴人借
    款200 萬元。然：
    1.證人許明坤係被上訴人之配偶，其證詞難免偏頗；被上訴
      人於證人楊建耀配偶陳燕雙與上訴人間原法院98年度訴字
      第1764號返還借款事件中，證稱：「之前我在上訴人頂立
      鷹架有限公司當會計，就有聽老闆鄭詔元講說陳燕雙匯20
      0 萬元成立頂立鷹架有限公司。匯款是借款的關係。公司
      設立需要資金，所以是由陳燕雙借給老闆成立公司…我不
      清楚利息如何約定跟何時清償，有無寫書面契約我不清楚
      ，我只知道有匯款的事實。（問：你怎麼知道匯款是借款
      ? ）老闆鄭詔元跟我說成立公司要借錢有人會匯款，我會
      注意匯欯的資料…」等語（見原審卷第29頁反面-30 頁另
      案之言詞辯論筆錄）。被上訴人為證人楊建耀配偶陳燕雙
      證述上訴人公司為籌備公司向其借款200 萬元，證人楊建
      耀於本案則為被上訴人證述上訴人公司為籌備公司向被上
      訴人借款200 萬元，足認證人楊建耀於本案之證詞適與被
      上訴人於其配偶陳燕雙另案借款200 萬元之證詞相互為用
      ，其證詞攸關自身之利害關係，亦難遽為採信。
    2.況：
      (1)質諸證人許明坤：「證人鄭雄仁與你、你太太借款時，
        有無其他人在場」？答以：「沒有。（借款）只講一次
        ，因為我與證人鄭雄仁在吉翁公司十幾年的同事，我相
        信他」等語（74見原審卷第頁）；被上訴人則稱：「（
        問：匯款申請書收款人為何會記載上訴人公司負責人鄭
        詔元？）因為他當時也有跟他父親鄭雄仁一起跟我談借
        款的事」（見原審卷第40頁）、「（問：錢是誰借的？
        ）是上訴人當時的負責人鄭詔元、鄭雄仁父子在公司開
        口跟我借的（問：借款的時候開口幾次？）時間太久了
        不記得幾次，鄭詔元、鄭雄仁在我和我先生面前又講了
        一次，我徵得我先生同意之後才去匯款」等語（見本院
        卷第15頁）。證人許明坤證述上訴人向被上訴人借款之
        現場，僅證人許明坤、被上訴人、鄭雄仁「3 人」，且
        鄭雄仁僅為「1 次」借款之意思表示，核與被上訴人所
        稱借款現場，有證人許明坤、被上訴人、鄭雄仁、鄭詔
        元「4 人」，且鄭雄仁、鄭詔元至少為「2 次」借款之
        意思表示等情，顯不相符，殊難採信。
      (2)證人楊建耀先稱：「（問：你是否知道上訴人在公司籌
        備期間曾經與上訴人公司有金錢往來？）我知道。公司
        成立時，需要資金，請會計即被上訴人先借200 萬元，
        因為當時公司只有我們『4 人』，即上訴人公司實際負
        責人鄭雄仁、被上訴人先生許明坤、被上訴人、我」等
        語（見原審卷第71頁反面）；其後改稱：「設立公司時
        ，因為公司資金太少，我們4 人加上負責人鄭詔元一起
        談，因為是十幾年的同事，公司可以做起來的話，大家
        都很高興，當時也沒有談到利息多少，也沒有講到如何
        還款，也沒有講到還款期限。（問：是上訴人公司何人
        開口向原告借錢？）是他們父子一起。是鄭雄仁開口講
        的，但是鄭詔元在場」等語（見原審卷第72頁反面）。
        其前述借款當時之現場人員鄭雄仁、許明坤、被上訴人
        、證人楊建耀4 人，後稱借款現場人員有鄭雄仁、許明
        坤、被上訴人、證人楊建耀以及鄭詔元5 人之內容已有
        歧異，且與證人許明坤所述現場僅有許明坤、被上訴人
        、鄭雄仁「3 人」，或被上訴人所稱借款現場，有證人
        許明坤、被上訴人、鄭雄仁、鄭詔元「4 人」之內容均
        不相符；又證人楊建耀證述「『鄭雄仁』開口，但是鄭
        詔元在場」乙節，與被上訴人所稱「『鄭詔元、鄭雄仁
        』一起跟我談借款的事」等有關借貸200 萬元之表意人
        復不相同，亦難採信。
  (四)此外，被上訴人又未舉證以實其說，則其主張上訴人向其借
    貸200 萬元，即無足取。
五、綜上所述，被上訴人主張上訴人公司向其借款200 萬元，不
    可採信，則被上訴人依據消費借貸之法律關係，請求上訴人
    給付200 萬元及自起訴狀繕本送達之翌日起至清償日止，按
    年息5 ％計算之利息，於法無據，不應准許。其假執行之聲
    請亦失所附麗，應併予駁回。原審判命上訴人全數給付，並
    為假執行之宣告，自有未洽。上訴意旨指摘原判決不當，求
    予廢棄改判，為有理由。自應由本院予以廢棄改判，如主文
    第二項所示。
六、本件事證已臻明確，兩造其他攻擊、防禦方法，及提出未援
    用之證據，經斟酌後認不影響判決結果，無逐一論述之必要
    ，併此敘明。
七、據上論結，本件上訴為有理由，依民事訴訟法第450 條、第
    78條，判決如主文。
中    華    民    國    99    年    8     月    10    日
                    民事第十五庭
                        審判長法  官   林恩山
                              法  官   郭松濤
                              法  官   陳雅玲
正本係照原本作成。
如不服本判決，應於收受送達後20日內向本院提出上訴書狀，其
未表明上訴理由者，應於提出上訴後20日內向本院補提理由書狀
（均須按他造當事人之人數附繕本）上訴時應提出委任律師或具
有律師資格之人之委任狀；委任有律師資格者，另應附具律師資
格證書及釋明委任人與受任人有民事訴訟法第466條之1第1項但
書或第2項（詳附註）所定關係之釋明文書影本。如委任律師提
起上訴者，應一併繳納上訴審裁判費。
中    華    民    國    99    年    8     月    10    日
                              書記官   葉國乾
附註：
民事訴訟法第466條之1（第1項、第2項）：
對於第二審判決上訴，上訴人應委任律師為訴訟代理人。但上訴
人或其他法定代理人具有律師資格者，不在此限。
上訴人之配偶、三親等內之血親、二親等內之姻親，或上訴人為
法人、中央或地方機關時，其所屬專任人員具有律師資格並經法
院認為適當者，亦得為第三審訴訟代理人。

司法院資訊處製作；財團法人民間司法改革基金會備份。
